【裁判字號】    98,上易,266
【裁判日期】    990211
【裁判案由】    詐欺等
【裁判全文】
臺灣高等法院刑事判決                 98年度上易字第266號
上  訴  人
即  自訴人  甲○○
自訴代理人  陳貴德律師
            陳怡文律師
上  訴  人
即  被  告  乙○○
選任辯護人  王聰明律師
            朱子慶律師
            郭瑋萍律師
被      告  丙○○
上列上訴人因被告詐欺等案件，不服臺灣士林地方法院94年度自
字第69號，中華民國97年10月24日第一審判決，提起上訴，本院
判決如下：
    主  文
原判決關於乙○○部分撤銷。
乙○○無罪。
其餘上訴駁回。
    理  由
壹、程序方面：
  一按犯罪之被害人得提起自訴，刑事訴訟法第319條第1項定有
    明文，而刑事訴訟法上所稱之犯罪被害人，係指因犯罪而直
    接受害之人而言，即指從所訴事實形式上觀察如果屬實，在
    實體法上足認其為直接遭受損害之人而言（最高法院86年度
    台上字第3656號判決意旨參照）；又犯罪同時侵害國家社會
    及個人法益者，其被侵害之個人即得提起自訴（最高法院26
    年度上字第2337號判例要旨參照）。被告乙○○固辯稱：自
    訴人甲○○並非民國89年5月18日管理協議書及89年7月21日
    補充協議書之當事人，伍和機械工程股份有限公司（下稱伍
    和公司）縱有使茂永股份有限公司（下稱茂永公司）受害，
    亦應以茂永公司為直接被害人。又被告乙○○訴訟詐欺之對
    象均為法官，所侵害之法益均為國家審判權之直接行使，自
    訴人並非直接被害人，不得提起自訴云云。惟查，本件自訴
    意旨係以：被告2人共謀，由被告乙○○出具無原因債權之
    伍和公司本票予被告丙○○，向法院聲請本票裁定，再由被
    告丙○○聲請查封拍賣自訴人所有登記於伍和公司名下之坐
    落臺北縣永和市○○段第381、382地號土地（應有部分均為
    1/4）及其上門牌臺北縣永和市○○路50巷8弄2號之房屋（
    下稱系爭房地），並參與分配受償。又被告乙○○明知茂永
    公司積欠第三人之工程款應由伍和公司自行負擔或已抵充完
    畢，並非自訴人個人之債務，猶檢附第三人出具之代償證明
    書，以伍和公司名義具狀向法院起訴，使承辦法官誤認代償
    證明書等所載內容為真，判決自訴人給付上開款項。復於自
    訴人另案對伍和公司提起之損害賠償訴訟中，以上開債權向
    法院主張抵銷，使承辦法官誤認債權為真正而准予抵銷等情
    。本件從形式上觀察自訴事實如果屬實，自訴人確係被告2
    人犯罪而直接受害之人無訛。且法院強制執行之標的係自訴
    人之財產，伍和公司向法院起訴之被告亦係自訴人，自訴人
    係直接被害人並無疑義，此與管理協議書、補充協議書之當
    事人為何人無涉。再者，被告訴訟詐欺之行為如果屬實，係
    同時侵害國家及自訴人個人法益，自訴人為直接被害人，自
    得提起本件自訴。
  二按同一案件經檢察官依刑事訴訟法第228條規定開始偵查者
    ，不得再行自訴，刑事訴訟法第323條第1項前段定有明文；
    又所謂同一案件，係指所訴案件為同一被告，且所訴之犯罪
    事實亦屬同一者而言。自訴人固曾以：「被告乙○○為伍和
    公司負責人，意圖為自己不法之所有，涉嫌於91年間，未經
    告訴人黃劭同意，擅自將告訴人所持有之伍和公司股份移轉
    他人，並自伍和公司股東名冊中除名；另被告未善盡管理人
    之責任，竟於91年11月25日、92年5月10日，以伍和公司名
    義向案外人丙○○借款2次，合計借得320萬元，致伍和公司
    因此負有債務而受有損害；被告明知臺北縣永和市○○路50
    巷8弄2號房屋及坐落之土地係告訴人甲○○借用案外人曾水
    泉名義向台灣板橋地方法院標購法拍屋，再經被告同意借用
    伍和公司為系爭房地之名義所有權人，並辦畢所有權移轉登
    記。孰料被告未經告訴人甲○○同意，擅自將系爭房地出售
    予案外人陳志豪（尚未辦理移轉登記），致告訴人甲○○受
    有財產上損失。」為由，向台灣士林地方法院檢察署對被告
    乙○○提起偽造文書、背信罪嫌告訴，案經台灣士林地方法
    院檢察署檢察官於94年7月20日以93年度偵字第3778號為不
    起訴處分確定，有不起訴處分書在影本卷可參。惟觀諸上揭
    告訴內容顯與本件上揭自訴事實不同，非屬同一案件至明。
    自訴人得提起本件自訴。
貳、實體方面：
  一自訴意旨略以：(一)被告乙○○明知系爭房地係自訴人甲○○
    所有而登記於伍和公司名下，竟與被告丙○○共謀，共同基
    於意圖為被告丙○○所有，及明知為不實之事項而使公務員
    登載於職務所掌公文書之犯意聯絡，由被告乙○○以伍和公
    司之名義分別於91年12月9日、91年12月25日出具無原因債
    權關係，金額分別為新台幣（下同）120萬元、200萬元之本
    票予被告丙○○，由被告丙○○分別持向台灣台北地方法院
    、台灣士林地方法院聲請裁定准許強制執行，使台灣台北地
    方法院、台灣士林地方法院承辦法官分別於92年1月8日、92
    年6月23日為92年票字第1476號裁定、92年度票字第1711號
    裁定，而將不實債權事項登載於職務上所載之公文書，足以
    生損害於法院裁定之正確性及伍和公司。復由被告丙○○於
    92年2月26日持上揭台灣台北地方法院92年票字第1476號裁
    定為執行名義，向台灣板橋地方法院民事執行處聲請強制執
    行，而由該法院以92年度民執字第6107號受理，以此詐術使
    台灣板橋地方法院民事執行處之承辦人員陷於錯誤查封拍賣
    自訴人所有而以伍和公司名登記之系爭房地。嗣後又於92年
    9月29日以台灣士林地方法院92年度票字第1711號裁定聲明
    參與分配，而生損害於自訴人及法院對於強制執行案件處理
    之正確性。嗣系爭房地經台灣板橋地方法院民事執行處於92
    年10月17日第一次拍賣時，由李佳瑋以590萬元拍定，被告
    丙○○獲配3,142,697元，而受有不法利益。(二)被告乙○○
    明知依據伍和公司與茂永公司於89年5月18日簽訂之管理協
    議書第3條第3項、第4項約定，茂永公司積欠鼎美營造工程
    有限公司（下稱鼎美公司）、欣亞消防安全設備企業有限公
    司（下稱欣亞公司）之工程款，應由伍和公司以代茂永公司
    管理崙坪倉向第三人福昇國際物流股份有限公司（下稱福昇
    公司）收取之租金代為支付，復依伍和公司與茂永公司於89
    年7月21日簽訂之補充協議書第4條第3項第1款及第4項第1款
    約定，茂永公司積欠欣亞公司之工程款應由伍和公司自行負
    擔，且依該補充協議書第4條第3項第2款、第4款之約定，積
    欠鼎美公司之工程款及中南租賃股份有限公司（下稱中南公
    司）之欠款由伍和公司以代茂永公司支付。而伍和公司代付
    款來源，依補充協議書第5條第1項、第4項之約定，係由伍
    和公司代管理崙坪倉向福昇公司收取之租金，扣除應付地主
    之租金、物料架租金、營業稅及每月管理費後，茂永公司應
    分配之餘額抵充。而伍和公司代茂永公司支付之工程款及欠
    款，已由伍和公司自茂永公司應分配之盈餘抵充。被告乙○○竟基於為伍和公司不法所有之意圖，並利用法院不正確之
    判決而使伍和公司獲取不法利益之犯意，明知所提供伍和公
    司與鼎美公司於89年7月1日訂立之代償協議書、欣亞公司出
    具之代償證明書、中南公司出具之收據，內載代自訴人清償
    積欠鼎美公司、欣亞公司之工程款及中南公司之欠款，總共
    3,262,623元係不實事項，竟於92年9月9日依不當得利、無
    因管理之法律關係，以自訴人個人應負擔前揭款項為由，具
    狀向台灣板橋地方法院提起訴訟，而由該法院以92年度訴字
    第1824號受理。且訴訟中明知自訴人並未居住於「台北縣永
    和市○○路126巷1號」而有其他方式可聯絡之情況下，猶以
    上址為送達，致自訴人無法收受開庭通知書，而向法院聲請
    公示送達，並由法院准予公示送達後，聲請一造辯論判決，
    致台灣板橋地方法院承辦法官陷於錯誤，而於92年12月11日
    以92年度訴字第1824號對自訴人作出不利判決，足以生損害
    於自訴人及法院民事判決之正確性暨司法公信力。(三)自訴人
    以系爭房地遭拍定伍和公司無法返還為由，於93年1月8日具
    狀向台灣士林地方法院對被告乙○○、伍和公司提起損害賠
    償之訴，請求伍和公司、被告乙○○賠償自訴人3,294,537
    元。被告乙○○於台灣士林地方法院93年度訴字第69號審理
    中，竟又為使伍和公司獲有不法利益，於93年12月27日持台
    灣板橋地方法院92年度訴字第1824號民事確定判決，具狀向
    台灣士林地方法院陳報伍和公司對自訴人3,262,623元、20
    萬元之債權，而主張與自訴人所提損害賠償之訴之請求於等
    額內為抵銷之意思表示，台灣士林地方法院民事庭承辦法官
    陷於錯誤准予抵銷，而駁回自訴人之請求，足以生損害於法
    院民事判決之正確性及司法公信力暨自訴人，致自訴人受有
    3,262,623元之損失。(四)被告丙○○持無債權關係之本票聲
    請法院裁定准予強制執行，並進而憑以聲請強制執行，為訴
    訟詐欺，使法院陷於錯誤查封拍賣系爭房地而獲有3,142,69
    7元之利益。核其所為，係犯刑法第216條、第214條行使明
    知不實事項使公務員登載不實文書罪、第339條第1項詐欺取
    財罪。被告丙○○聲請強制執行及聲明參與分配之行為，連
    續2次行使公務員登載不實文書罪及詐欺罪。被告丙○○與
    被告乙○○為共同正犯。又被告乙○○明知所提出之協議書
    、證明書及收據內載代自訴人清償欠款為不實事項，仍持向
    法院起訴，為訴訟詐欺，使台灣板橋地方法院之承辦法官陷
    於錯誤，而對自訴人作出不利判決。嗣於台灣士林地方法院
    審理自訴人所提起之損害賠償之訴，又憑上開不利判決主張
    抵銷，為訴訟詐欺，使台灣士林地方法院之法官陷於錯誤而
    准予抵銷，為訴訟詐欺，致自訴人受有3,262,623元之損失
    。上開2次訴訟詐欺之行為，應成立刑法第339條第1項之詐
    欺罪。因認被告乙○○、丙○○涉有刑法第216條、第214條
    之行使使公務員登載不實之文書罪及同法第339條第1項之詐
    欺取財罪嫌云云。
  二按犯罪事實應依證據認定，無證據不得推定其犯罪事實；又
    不能證明被告犯罪者，應諭知無罪之判決，刑事訴訟法第15
    4條第2項、第301條第1項前段分別定有明文。又事實之認定
    ，應憑證據，如未能發現相當證據，或證據不足以證明，自
    不能以推測或擬制之方法，為裁判基礎；且認定不利於被告
    之事實須依積極證據，苟積極證據不足為不利於被告事實之
    認定時，即應為有利於被告之認定；另認定犯罪事實所憑之
    證據，雖不以直接證據為限，間接證據亦包括在內，然而無
    論直接證據或間接證據，其為訴訟上之證明，須於通常一般
    之人均不致有所懷疑，而得確信其為真實之程度者，始得據
    為有罪之認定，倘其證明尚未達到此一程度，而有合理之懷
    疑存在而無從使事實審法院得有罪之確信時，即應由法院為
    諭知被告無罪之判決（最高法院40年台上字第86號、30年台
    上字第816號、76年台上字第4986號判例意旨可資參照）。
  三自訴意旨認被告2人涉有刑法第216條、第214條行使使公務
    員登載不實文書及同法第339條第1項詐欺取財犯行，無非係
    以：(一)89年11月3日協議書、90年2月7日協議書、系爭房地
    登記謄本、台灣士林地方法院91年度訴字第1364號民事判決
    、本院93年度上字第109號民事判決、最高法院95年度台上
    字第2488號裁定。(二)91年10月17日被告丙○○匯款予被告乙○○之匯款單、91年11月30日之借款借據、91年12月19日被
    告丙○○匯款予伍和公司之匯款單、台灣臺北地方法院92年
    票字第1476號民事裁定、台灣士林地方法院92年度票字第17
    11號裁定。(三)被告丙○○92年2月28日之聲請強制執行狀、
    台灣板橋地方法院囑託限制登記網路作業送達回執證明、台
    灣板橋地方法院92年度民執字第6174號強制執行事件92年3
    月24日之查封筆錄、台灣板橋地方法院不動產權利移轉證書
    、台灣板橋地方法院民事執行處92年12月1日函。(四)89年5月
    18日之管理協議書、89年7月21日補充協議書、立揚法律事
    務所95年11月22日函及其附件、伍和營收表、伍和公司變更
    登記表。(五)鼎美公司之代償協議書、欣亞公司之代償證明書
    、中南公司簽收支票收據、伍和公司對自訴人之起訴狀、伍
    和公司聲請公示送達之陳報狀、台灣板橋地方法院92年度訴
    字第1824號民事判決及其確定證明書。(六)自訴人以伍和公司
    、被告乙○○為被告向台灣士林地方法院提起損害賠償訴訟
    之起訴狀、伍和公司93年12月24日之答辯三狀、台灣士林地
    方法院93年度訴字第69號民事判決等為其主要論據。
  四訊據上訴人即被告乙○○、被告丙○○均矢口否認有何行使
    使公務員登載不實文書及詐欺取財之犯行，被告乙○○辯稱
    ：本票債權確屬真實。系爭房地係伍和公司所有，自訴人就
    茂永公司對鼎美公司、欣亞公司及中南公司之債務或以個人
    擔任連帶保證人或於相關票據上背書，伍和公司對外清償該
    等債務自得對自訴人提起訴訟請求清償，迨於取得確定判決
    後另於他案損害賠償訴訟中提出抵銷之主張，屬合法之訴訟
    攻擊防禦方法等語。被告丙○○則辯稱：本票債權確屬真實
    等語。經查：
    (一)1.伍和公司與茂永公司於89年5月18日由楊佳璋律師見證
      簽訂管理協議書，約定：「一甲方（即茂永公司）就崙坪
      倉之出租事宜（目前係由甲方出租於福昇國際物流股份有
      限公司至民國89年6月底止）委由乙方（即伍和公司）為
      管理人。二管理期間自立書日起迄甲方與地主之租賃關係
      終止之日止。三右開崙坪倉之管理收益，除乙方應支付左
      列事項之費用外，其餘額為乙方之報酬。(1)支付地主蘇郁
      仁、蘇定、葉漢章與甲方間之租金每月55萬元整，如遇地
      主調昇租金時，乙方仍應負責。(2)天亨公司置放於崙坪倉
      之物料架之租金，由乙方負責繳交，其租金如乙方與天亨
      公司所訂之契約。(3)崙坪倉之消防設備之積欠尾款應由乙
      方代為支付。(4)鼎美營造有限公司之承攬工程報酬，應由
      乙方負責償還。…」其後雙方於89年5月31日簽訂備忘錄
      ，再於89年7月21日簽訂補充協議書，約定：「四代付款
      ：乙方（即伍和公司）於6月1日代甲方（即茂永公司）支
      付蘇郁仁等3人之積欠借貸、租金、補償費、應付之房屋
      稅費共4,715,618元整。…(三)乙方承諾願為甲方支付其應
      付款如左：1.甲方積欠第三人消防設備款項（限崙坪倉部
      分）。2.甲方積欠第三人鼎美營造有限公司之承攬工程報
      酬（其金額應由乙方與鼎美營造有限公司簽認為準）。3.
      甲方應支付第三人天亨公司置放於崙坪倉之物料架租金，
      其租金如乙方與其新簽之契約。4.甲方應償還第三人中南
      租賃股份有限公司之物料架租賃債務625,000元。5.乙方
      為甲方出具發票交於第三人福昇公司89年1月至6月份租金
      之營業稅及因而衍生之營所稅。(四)右項第1.款代付款，乙
      方同意自行承擔，以為本合作事業之對價之一，以減少甲
      方投資崙坪倉損失。2.右項第3款代付款，係乙方依新訂
      之契約應自行負擔之款項，不得列為代付款債權。3.右項
      第2、4、5款代付款，應列為乙方之債權。4.乙方於89年6
      月底前所出具之發票為甲方所委託或轉租簽發，其營業稅
      甲方應自行負擔，其因而衍生之營業稅，甲方屆時應分擔
      繳納。五盈餘分配：(一)盈餘分配之比例，其計算基礎（即
      被乘數）係以乙方與福昇公司之租金收入減去應支付第一
      承租人蘇郁仁等三人之租金及第四條第三項第三款之物料
      架租金營業稅及每月以5萬元計算之管理費用後之餘額。
      (二)甲方就前項餘額之分配比例為第一年40%、第二年45%、
      第三年50%、第四年55%、第五年60%、第六年後均同第五
      年。（第一年之起算點仍以89年7月1日為據）(三)本條第一
      項之物料架租金，如將來物料架賣與他人或乙方時，仍依
      第四條第三項第三款所提租約之租金予以扣除。(四)乙方代
      甲方所支付之款項（第四條第一項、第三項第二、四、五
      款），乙方同意先以今年7月1日起算前8個月之盈餘充當
      茂永公司之盈餘予以抵銷乙方代甲方本項所提之代付款，
      如仍有不足，甲方同意自第9個月起（90年3月1日）依本
      條第二項之盈餘分配款予以抵銷，並仍應交付收受憑證。
      」2.自訴人於89年11月3日，在楊佳璋律師之見證下，與
      案外人曾水泉簽訂協議書，約定自訴人以25,000元之報酬
      ，委請案外人曾水泉以總價4,305,000元出名向台灣板橋
      地方法院民事執行處投標買受原登記自訴人配偶黃淑芬所
      有之系爭房地，保證金82萬元，除由自訴人交付32萬元外
      ，餘由楊佳璋律師代自訴人墊付50萬元，扣除保證金後之
      價金差額則由案外人曾水泉代自訴人墊付，自訴人應自案
      外人曾水泉取得系爭房地所有權後5個月內，洽請第三人
      辦理所有權移轉登記，案外人曾水泉則應配合辦理所有權
      移轉之手續，且自訴人同意於變更系爭房地所有權人名義
      及返還案外人曾水泉之代墊款前，其為負責人之環橋企業
      股份有限公司、茂永公司置於楊佳璋律師處之應收租金支
      票於兌現後，扣除應支付之薪資及律師酬金外，不得動用
      ，以確保曾水泉之權益。伍和公司另於90年2月7日，在楊
      佳璋律師之見證下，由其代表人即被告乙○○與自訴人、
      案外人曾水泉簽訂協議書，就自訴人與案外人曾水泉前所
      簽訂協議書中關於自訴人應於5個月內洽請第三人辦理系
      爭房地所有權移轉手續，自訴人洽請伍和公司為「所有權
      名義人」，所有權並已由案外人曾水泉移轉至伍和公司等
      細節，約定「(一)甲方（即伍和公司）以其名義向富邦銀行
      民生分行貸款300萬元整（設定最高限額抵押460萬元整）
      ，除以其中50萬元返還第三人楊佳璋外，餘250萬元返還
      丙方（即曾水泉）前向第三人曾建裕所借貸之350萬元（
      尚欠100萬元）之債務。(二)乙方（即自訴人）應於每月16
      日將前述貸款利息2,100元整匯至富邦銀行林森分行00000
      000000000之甲方繳息專用帳號。(三)若乙方遲未繳息，致
      甲方為維債信而不得不代繳時，即視為甲方對於乙方擁有
      金錢債權，若累記超過6期（6個月）時，該房地所有權即
      視為終止信託關係而使甲方為真正所有權人（毋須再辦理
      產權移轉再移轉之繁複手續），乙方並應遷讓房屋，並使
      現占有使用人遷讓…(五)乙方如要求甲方再將其產權移轉至
      第三人時，甲方不得拒絕並配合辦理移轉手續。惟應返還
      尚積欠第三人曾建裕之100萬元債務，及負擔將來甲方因
      而所增加之財產交易所得稅」。3.伍和公司由代表人即被
      告乙○○簽發本票2紙（面額各為200萬元、120萬元）交
      付被告丙○○以作為借款憑證，而由被告丙○○分別持向
      台灣臺北地方法院、台灣士林地方法院聲請本票准予強制
      執行之裁定，經各該法院分別於92年1月8日、92年6月23
      日以92年度票字第1476號裁定、92年度票字第1711號裁定
      准予強制執行，嗣於92年2月26日由被告丙○○以上開台
      灣臺北地方法院92年票字第1476號裁定為執行名義，持向
      台灣板橋地方法院聲請強制執行，查封拍賣系爭房地，92
      年9月29日被告丙○○復持台灣士林地方法院92年度票字
      第1711號裁定聲明參與分配，經執行法院將該債權列於分
      配表內，嗣經台灣板橋地方法院民事執行處於92年10月17
      日以590萬元拍定，伍和公司債權人丙○○於92年12月30
      日受分配3,142,697元。4.伍和公司清償鼎美公司承攬報
      酬2,467,623元、中南公司物料架租賃債務625,000元及欣
      亞公司消防設備工程款17萬元後，於92年9月9日依不當得
      利及無因管理之法律關係，檢附鼎美公司、欣亞公司及中
      南公司所出具載有代自訴人清償之旨之代償協議書、代償
      證明書及收據，具狀向台灣板橋地方法院提起民事訴訟，
      請求自訴人償還前揭款項3,262,623元及借款20萬元，案
      經台灣板橋地方法院於92年12月11日以92年度訴字第1824
      號判決自訴人應如數給付上開款項（伍和公司聲請對自訴
      人為公示送達，並為一造辯論判決），並於93年2月28日
      確定。5.自訴人於93年1月8日具狀向台灣士林地方法院對
      被告乙○○及伍和公司起訴主張系爭房地原係自訴人借曾
      水泉名義向台灣板橋地方法院標購，後自訴人將系爭房地
      洽借伍和公司名義，辦理所有權移轉登記，惟前開借名登
      記之系爭房地實際所有權人仍為自訴人。自訴人已於91年
      度第1364號另件損害賠償事件訴訟中，當庭向伍和公司為
      終止借名登記契約之意思表示，伍和公司應將系爭房地之
      所有權移轉登記返還自訴人，惟系爭房地遭伍和公司債權
      人被告丙○○查封拍賣，並已拍定，伍和公司已無法將系
      爭房地所有權移轉登記予自訴人，自訴人自得依民法第
      226條第1項規定請求伍和公司賠償3,294,537元。另被告
      乙○○係伍和公司之董事長，竟違反受託義務，故意以伍
      和公司名義，分別於91年12月25日、92年5月10日，各簽
      發金額120萬元、200萬元之本票，向被告丙○○借貸320
      萬元，致伍和公司負債，並經被告丙○○聲請查封拍賣系
      爭房地，使自訴人受有財產損失，爰依民法第184條第1項
      前段之規定，請求被告乙○○賠償原告所受3,294,537元
      之損害。伍和公司於93年12月27日檢附台灣板橋地方法院
      92年度訴字第1824號民事確定判決，具狀向台灣士林地方
      法院陳報伍和公司對自訴人有3,262,623元之債權，而主
      張與自訴人所提損害賠償之訴之請求於等額內為抵銷之意
      思表示，台灣士林地方法院審理結果認自訴人主張其受有
      3,294,537元之損害，應由伍和公司賠償，為有理由。惟
      伍和公司抗辯自訴人另對伍和公司負有無因管理債務
      3,262,623元、及消費借貸20萬元，並主張抵銷，堪認屬
      實，債務經抵銷後，自訴人債權已無餘額。另自訴人未能
      舉證被告乙○○此借貸行為如何造成伍和公司損害，且伍
      和公司債權人因信賴不動產登記而查封系爭房地，被告乙○○實無有何「不法侵害」可言，而以94年3月18日以93
      年度訴字第69號判決自訴人全部敗訴。自訴人不服提起上
      訴，嗣又向本院民事庭撤回上訴而於95年1月4日確定。6.
      伍和公司向台灣士林地方法院起訴主張：其於89 年11月
      16日以430萬元之價格向曾水泉購買系爭房地，取得系爭
      房地之所有權。嗣於91年10月22日再以530萬元之價格出
      售系爭房地予陳志豪，陳志豪並交付面額30萬元之支票1
      紙為定金。詎全國瑩物流股份有限公司（下稱全國公司）
      於其移轉系爭房地所有權予陳志豪前，竟向台灣板橋地方
      法院聲請假處分，禁止其對於系爭房屋為讓與、設定抵押
      、出租及其他一切處分行為，並經該法院於91年10月24日
      為假處分裁定及執行，致其無法於陳志豪催告之期限內履
      行契約，而為陳志豪解除契約，使其原可獲得之100萬元
      利益無法取得，並因違約而須給付陳志豪60萬元之違約金
      ，且自91年10月31日起至92年10月30日止，因受假處分而
      無法使用系爭房地，受有相當於租金利益之損害計49萬元
      ，爰依民法第184條第1項前段規定，訴請全國公司給付其
      209萬元及法定遲延利息，全國公司則以：系爭房地原係
      自訴人甲○○委請曾水泉出名向法院所標買，其與伍和公
      司於90年2 月7日所定之協議書，屬於借名登記契約，且
      自訴人已依系爭協議書第2條第2項、第5項之約定，履行
      返還曾建裕100萬元及按月繳息之條件，自訴人應係系爭
      房地之實質所有權人，且伍和公司與陳志豪間之買賣契約
      ，係臨訟串證所杜撰，而非真正，況伍和公司明知系爭協
      議書性質為借名登記契約及系爭房地非其所有，猶與陳志
      豪訂立系爭不動產買賣契約，係可歸責於己之事由致契約
      無法履行。又全國公司係依與自訴人間之債權讓與契約及
      系爭協議書，就系爭房地取得返還請求權為本案請求，向
      台灣板橋地方法院聲請假處分，嗣因伍和公司之債權人丙○○聲請法院對系爭房地強制執行，而與自訴人合意解除
      債權讓與契約，認已無訴訟必要而撤回本案訴訟，對假處
      分之聲請及執行，並無故意或過失可言，伍和公司並無損
      害發生為抗辯。案經台灣士林地方法院於92年12月1日以
      91年度訴字第1364號判決駁回原告之訴，伍和公司不服提
      起上訴，經本院民事庭審理結果認為伍和公司既係受自訴
      人之委託為借名登記名義人，且復經自訴人終止借名登記
      契約後，將對伍和公司之所有物返還請求權讓與全國公司
      ，然伍和公司適於自訴人為終止借名登記通知翌日即將系
      爭房地訂約出售予陳志豪，全國公司為保全權利而聲請對
      伍和公司實施假處分，難認有何故意或過失侵害伍和公公
      司權利之行為。又伍和公司出售系爭房地予陳志豪之買賣
      契約，固屬諾成契約，不以出賣人有所有權為必要，然伍
      和公司與自訴人所訂系爭協議書之性質，係屬借名登記契
      約，自訴人係借用伍和公司之名義為系爭房地之登記，而
      系爭房地之管理、使用及處分權仍屬自訴人所有，且自訴
      人確有依約按月清償貸款利息，伍和公司並非系爭房地之
      實質權利人，並無轉賣之權利，其就系爭房地並無使用、
      處分權能，且自訴人業已終止借名登記契約，伍和公司縱
      確有將系爭房地以530萬元之價格售予陳志豪之事實，惟
      伍和公司亦無法履行其移轉義務而有給付不能之情。伍和
      公司就系爭房地並無管理、使用及處分權，自無從出售系
      爭房地以獲取相當於價差之利益，是其縱有將系爭房地售
      予陳志豪，受有違約之責任，亦係可歸責其自身之事由所
      致，而與全國公司聲請假處分系爭房屋無涉。而於93年9
      月14日以93年度上字第109號判決上訴駁回。伍和公司不
      服提起上訴，經最高法院於95年11月22日以95年度台上字
      第2488號判決上訴駁回確定等情，為自訴人與被告等所不
      爭執，並有89 年5月18日管理協議書、89年7月21日補充
      協議書、89年11 月3日協議書、90年2月7日協議書、台灣
      台北地方法院92 年度票字第1476號裁定、台灣士林地方
      法院92年度票字第1711號裁定、台灣板橋地方法院91年度
      裁全字第8273號裁定、台灣板橋地方法院不動產權利移轉
      證書、台灣板橋地方法院民事執行處函、鼎美公司代償協
      議書、欣亞公司代償證明書、中南公司收據、台灣板橋地
      方法院92年度訴字第1824號判決、台灣士林地方法院93年
      度訴字第69號判決、台灣士林地方法院91年度訴字第1364
      號判決、本院93年度上字第109號判決等件各在卷可按（
      見原審卷(一)第79至81頁、第82至87頁、第9至10頁、第11
      至12頁、第63至64頁、第65至66頁、第19至21頁、第74頁
      、第75至78頁、第92 頁、第94頁、第95頁、第107至113
      頁、第127至137頁、第24至42頁、第43至62頁），並經調
      取台灣臺北地方法院92 年度票字第1476號卷、台灣士林
      地方法院92年度票字第17 11號卷、台灣板橋地方法院92
      年度執字第6147號卷、91年度裁全字第8273號卷、台灣士
      林地方法院91年度訴字第13 64號卷、93年度訴字第69號
      卷、本院93年度上字第109號卷核閱屬實。本件自訴人指
      訴1.系爭房地係自訴人所有而借名登記於伍和公司名下，
      被告乙○○以伍和公司之名義分別於91年12月9日、91年
      12月25日簽發金額分別為120萬元、200萬元之本票予被告
      丙○○，由被告丙○○分別持向台灣台北地方法院、台灣
      士林地方法院聲請裁定准許強制執行，台灣台北地方法院
      、台灣士林地方法院分別於92 年1月8日、92年6月23日為
      92年票字第1476號裁定、92年度票字第1711號裁定准予強
      制執行。被告丙○○於92年2 月26日持台灣台北地方法院
      92年票字第1476號裁定為執行名義，向台灣板橋地方法院
      民事執行處聲請強制執行，而由該法院以92年度民執字第
      6107號受理，使台灣板橋地方法院民事執行處之承辦人員
      查封拍賣系爭房地。嗣後又於92年9月29日以台灣士林地
      方法院92年度票字第1711號裁定聲明參與分配。系爭房地
      經台灣板橋地方法院民事執行處於92年10月17日第一次拍
      賣時，由李佳瑋以590萬元拍定，被告丙○○獲配3,142,
      697元。2.伍和公司與茂永公司於89年5月18日簽訂管理協
      議書，約定茂永公司積欠鼎美公司、欣亞公司之工程款，
      應由伍和公司以代茂永公司管理崙坪倉向第三人福昇公司
      收取之租金代為支付。雙方復於89年7月21日簽訂補充協
      議書，約定茂永公司積欠欣亞公司之工程款應由伍和公司
      自行負擔，積欠鼎美公司之工程款及中南公司欠款，由伍
      和公司代管理崙坪倉向福昇公司收取之租金，扣除應付地
      主之租金、物料架租金、營業稅及每月管理費後，茂永公
      司應分配之餘額抵充。伍和公司檢具鼎美公司於89 年7月
      1日出具之代償協議書、欣亞公司出具之代償證明書、中
      南公司出具之收據（內載代自訴人清償積欠鼎美公司、欣
      亞公司之工程款及中南公司之欠款，金額共計3,262,623
      元），於92年9月9日依不當得利、無因管理之法律關係，
      對自訴人向台灣板橋地方法院提起訴訟，而由該法院以92
      年度訴字第1824號受理。並於訴訟中向法院聲請公示送達
      ，經法院准予公示送達後，聲請一造辯論判決。台灣板橋
      地方法院於92年12月11日以92年度訴字第1824號民事判決
      伍和公司全部勝訴。3.自訴人以系爭房地遭拍定伍和公司
      無法返還為由，於93年1月8日具狀向台灣士林地方法院對
      被告乙○○、伍和公司提起損害賠償之訴，請求伍和公司
      、被告乙○○賠償自訴人3,29 4,537元。伍和公司於台灣
      士林地方法院93年度訴字第69號審理中，於93年12月27日
      持臺灣板橋地方法院92年度訴字第1824 號民事確定判決
      ，具狀向台灣士林地方法院陳報伍和公司對自訴人有
      3,262,623元、20萬元之債權，而主張與自訴人所提損害
      賠償之訴之請求於等額內為抵銷之意思表示，臺灣士林地
      方法院准予抵銷，而駁回自訴人請求等情，均堪信為真實
      。
    (二)被告丙○○於91年10月17日、91年12月9日分別匯款1,683
      ,000元、120萬元入被告乙○○、伍和公司帳戶內，並由
      被告乙○○代表伍和公司於91年11月30日簽立200萬元之
      借款收據予被告丙○○乙節，有被告丙○○提出之華南商
      業銀行匯款單影本2紙、借款收據影本1紙（被告乙○○於
      原審審理時結證稱：收據係伊開立交給丙○○，當天被告
      丙○○有給伊借據上記載之現金317,000元，總共借200萬
      元無訛等語，見原審卷(一)第264頁）、上海商業儲蓄銀行
      內湖分行97年4月3日上內湖字第09700055號函暨所附被告
      乙○○、伍和公司帳戶交易明細、上海商業儲蓄銀行內湖
      分行97年4月30日上內湖字第09700073號函暨所附開戶基
      本資料等各在卷可參（見原審卷(一)第203至205頁、第147
      至159頁、第199至201頁）。自訴人雖以：被告乙○○曾
      提供富邦出具之「欠款餘額證明書」予被告丙○○陳報執
      行法院。被告乙○○2筆借款，先借款後清償，有違常理
      。被告乙○○謂其借款200萬元係使用於股東退股、補繳
      稅款，然被告乙○○未舉證股東具領退股款之事實，且被
      告丙○○匯款1,683,000元之對象為被告乙○○個人，應
      屬私人借貨。又依被告乙○○與證人楊佳璋91年8月8日之
      會算書所示，股東將股權過戶予被告乙○○，由被告乙○○返還股款，屬被告乙○○個人債務。又補繳稅款係發生
      於92年8月及93年2月，與借款時間91年10至12月相去甚遠
      。參以，證人楊佳璋證稱：洪姓友人透過伊交付支票轉由
      被告乙○○向被告丙○○借款，伊有在支票上背書，退票
      後伊有代為清償等語。被告乙○○係持證人楊佳璋背書之
      支票向被告丙○○調現，並非為伍和公司，被告乙○○以
      伍和公司名義簽發本票交付丙○○，實屬通謀虛偽行為。
      另被告乙○○謂其借款120萬元係使用於房貸展期，然台
      北富邦銀行之貸款260萬元係於強制執行時全額受償，被
      告乙○○未舉證有使用於房貸展期之事實。又被告乙○○
      自承已預付8萬元客票，惟本票金額仍記載為120萬元，違
      反常理云云，質疑被告丙○○係與被告乙○○共謀以虛偽
      之債權取得本票裁定後，聲請強制執行。然查：1.被告乙○○提供「欠款餘額證明書」予被告丙○○陳報執行法院
      ，與被告丙○○有無與被告乙○○共謀製造假債權，無直
      接關聯。又借款之先後與清償期亦無必然相關，先借款後
      清償，非必即屬虛偽債權。2.被告乙○○於原審審理時係
      證稱：全國公司查封系爭房地後，富邦銀行經理打電話給
      伊，要伍和公司清償貸款，伊與經理協商，以120萬元定
      存暫緩260萬元之清償，直到系爭房地拍賣清償銀行貸款
      後，定存才被解凍等語（見原審卷第262頁），非謂其以
      120 萬元借款直接清償房貸，自訴人此部分尚有誤會。3.
      被告丙○○於原審陳報謂91年10月17日被告乙○○向其借
      款20 0萬元，並交付92年5月10日到期面額200萬元由楊佳
      璋背書之支票還款，及92年3月25日到期面額18萬元由楊
      佳璋背書之支票作為利息，但因帳戶可動支金額僅餘1,68
      3,000元，其乃先匯款予被告乙○○，之後又調現金317,
      000元給被告乙○○，被告乙○○當場簽發200萬元之本票
      給其擔保。91年12月9日被告乙○○又向其借款120萬元，
      並當場交付91年12月25日到期面額8萬元由楊佳璋背書之
      支票，1萬元充作利息，7萬元還款，並簽發120萬元之本
      票給其擔保，其當天即將120萬元匯給伍和公司。嗣91年
      12月26日到期面額8萬元之支票因存款不足退票，被告乙○○無法承諾還款，其乃將120萬元本票聲請法院裁定，
      並於92年2月26日聲請強制執行。嗣92年3月25日到期面額
      18萬元、92年5月10日到期面額200萬元之支票均退票，其
      復於92年6月9日將200萬元之本票聲請裁定，並加入強制
      執行等語，並提出發票日分別為92年5月10日、92年3 月
      25日、91年12月25日，面額各為200萬元、18萬元、8 萬
      元，均由楊佳璋背書之支票及退票理由單3紙佐證（見原
      審卷(二)第307至311頁），核與證人楊佳璋於本院審理時證
      述：洪姓友人透過伊交付支票轉由被告乙○○向被告丙○○借款，伊有在支票上背書等語大致相符（見本院卷(二)第
      40頁）。再觀諸被告乙○○與證人楊佳璋於91年8月8日簽
      具之會算書（見本院卷(一)第156頁），確記載有：「股票
      過戶事宜，尚待甲方與第三人曾建裕、曾水泉研商」等語
      ，被告乙○○返還股東之款項，理應由被告乙○○個人負
      擔。4.綜上，本件被告乙○○確有向被告丙○○分別借款
      200萬元、120萬元無訛。但被告乙○○將個人款項與伍和
      公司款項混合運用，是否有將借款全部使用於伍和公司，
      殊有可疑。惟被告乙○○係伍和公司之代表人，有權代表
      伍和公司簽發本票，縱令被告乙○○未將借得之款項全部
      使用於伍和公司，伍和公司仍應負發票人責任。被告丙○○僅係借款貸與人，非必知悉被告乙○○借款之用途，且
      於一般借款實務，貸與人通常均會要求代表人簽發公司本
      票作為擔保，且被告丙○○借貸時已另取得證人楊佳璋背
      書之支票，其未加詢問確認借款用途，尚無違吾人日常經
      驗法則。本件尚乏積極證據足證被告丙○○明知系爭房地
      係自訴人所有而借名登記於伍和公司名下，仍配合被告乙○○虛捏票據債權，聲請本票裁定，進而聲請強制執行。
      則被告丙○○為實現票據債權，持被告乙○○簽發之伍和
      公司本票聲請裁定准予強制執行，進而向法院聲請查封拍
      賣系爭房地及聲明參與分配，自無行使使公務員登載不實
      文書及詐欺法院可言。再者，被告丙○○於92年2月26日
      聲請強制執行時已請求執行法院調91年度執全字第3679號
      假處分卷執行，其檢附之92年2月26日建物登記謄本其他
      登記事項亦記載：「（限制登記事項）依台灣板橋地方法
      院91年10 月28日91年度民執全新字第3679號函辦理查封
      登記，債權人：全國瑩物流股份有限公司，限制範圍：全
      部，債務人：伍和機械工程股份有限公司，91年10月30日
      登記」，另全國公司之假處分聲請狀已記載：「查前開建
      物係由第三人甲○○以債務人公司名義信託登記（證一、
      二號），茲甲○○已終止信託關係，並函請債務人公司將
      上開建物之所有權移轉登記予聲請人公司（證二號），詎
      債務人不特未依約履行移轉登記予聲請人公司（證三號）
      ，且擬出賣或設定他項權利，…」，而其提出之證一號即
      係90年2月7日協議書，且執法院之拍賣公告亦送達「假扣
      押（按：應為假處分）債權人全國瑩物流股份有限公司（
      送達代收人陳貴德律師）」等情，業據調閱台灣板橋地方
      法院92年度執字第6147號卷、91年度裁全字第8273號卷查
      明屬實。本件執行法院既係調假處分卷拍賣，早已知悉假
      處分聲請狀所記載之內容，何須被告乙○○向執行法院「
      據實」陳報「系爭房地為陳褔蔭所有」，被告乙○○顯無
      詐欺法院可言。
    (三)茂永公司積欠高灃器材工程股份有限公司之消防設備尾款
      50萬元，係屬系爭89年7月21日補充協議書所載伍和公司
      同意自行承擔之「第三人消防設備款項（限崙坪倉部分）
      」一節，為自訴人與被告乙○○雙方所不爭執。自訴人雖
      主張欣亞公司係於88年12月至桃園縣觀音鄉崙坪村142號
      施作消防工程，茂永公司與伍和公司於89年7月21日簽訂
      補充協議書後，始於89年10月11日代償17萬元工程款，由
      施工、簽訂協議書及代償之時間前後觀之，可認茂永公司
      積欠欣亞公司之消防設備款亦在補充協議書約定之「第三
      人消防設備款項（限崙坪倉部分）」範圍內。惟證人即89
      年5月18日管理協議書、89年7月21日補充協議書之製作人
      兼見證人楊佳璋律師於本院審理時證稱：管理協議書與補
      充協議書所指消防設備款係同一筆，且應是「一筆」款項
      ，該筆款項於簽約時金額及第三人並不清楚，所以未記載
      。伊無法確定金額是否為50萬元，亦無法確定是未付款或
      修繕款。伊記憶中簽約時未提及欣亞公司的17萬元工程款
      等語（見本院卷(二)第37頁背面、第40頁）。準此，系爭補
      充協議書所指「第三人消防設備款項（限崙坪倉部分）」
      除茂永公司積欠高灃器材工程股份有限公司之消防設備尾
      款50萬元外，是否包括欣亞公司之消防設備款17萬元，自
      有爭議。又伍和公司依系爭補充協議書之約定應依比例分
      配盈餘予永茂公司，而盈餘係指伍和公司與福昇公司之租
      金收入減去應支付第一承租人蘇郁仁等人之租金及物料架
      租金、營業稅及每月以5萬元計算之管理費用後之餘額。
      物料架租金則係指「甲方（茂永公司）應支付第三人天亨
      公司置放於崙坪倉之物料架租金，其租金如乙方（伍和公
      司）與其新簽之契約」。而包含茂永公司應支付鼎美公司
      之承攬工程報酬、茂永公司應支付中南公司之物料架租賃
      債務62,500元在內之代付款，伍和公司應以茂永公司分配
      之盈餘予以抵銷。故欲確認伍和公司代茂永公司支付鼎美
      公司之承攬工程報酬及中南公司之物料架租賃債務62,500
      元等款項，是否業經以盈餘抵銷完畢，自應計算茂永公司
      自89年7月至90年12月依補充協議書所取得之盈餘為若干
      ，始能認定，而非依照伍和公司之日常收支報表所載或伍
      和公司自身有無盈餘加以認定，亦與自訴人個人或茂永公
      司與伍和公司其他債權債務關係無涉，先予敘明。本件自
      訴人固主張茂永公司、伍和公司於計算盈餘分配時，物料
      架租金應固定以25萬元計算。惟證人楊佳璋律師證稱：從
      相關合約看不出物料架租金固定以25萬元計算。補充協議
      書第4條第3項第3款「其租金如乙方新簽之契約」究何所
      指已不復記憶等語（見本院卷(二)第37頁、第39頁）。而觀
      諸補充協議書第4條第3款係約定「甲方（茂永公司）應支
      付第三人天亨公司置放於崙坪倉之物料架租金，其租金如
      乙方（伍和公司）與其新簽之契約」。另伍和公司、天享
      公司、茂永公司、福昇公司於89年4月23日曾簽訂協議書
      約定「茂永公司於89年4月25日起委任伍和公司經營管理
      崙坪倉庫，並同意代收崙坪倉庫承租戶福昇公司之租金收
      入及代支付天亨公司所有物料架租金如下：1.自89年1月
      10日起至89年6月10日應按月給付天亨公司35萬元（由伍
      和公司負責給付之）。上述之給付條件以第參條3.之方式
      辦理之。2.自89年7月10日每月支付35萬元（由福昇公司
      依本次所簽訂之定期合約期數，直接開立支票支付）。上
      述之支付金額於本次所簽訂之定期合約，以25萬元支付（
      由福昇公司依本次所簽訂之定期合約期數，直接開立支票
      支付），其餘以第參條3.之方式辦理之。3.上述應給付之
      租金未能付足之差額，於下一期之定期合約，分攤補足之
      （利息不計）。…」有協議書在卷可按（見本院卷(二)第70
      至72頁）。苟如被告乙○○所辯補充協議書第4條第3款所
      載「其租金如乙方（伍和公司）與其新簽之契約」係指伍
      和公司、天享公司、茂永公司、福昇公司簽訂之協議書無
      訛，則本期（89年）之租金固得以25萬元支付，惟未能付
      足之差額10萬元（35-25=10），仍應於下期（90年）分攤
      補足，即非租金固定以25萬元計算，此部分租金計算既有
      爭議，自影響盈餘之計算。是縱令自訴人主張自89年7月1
      日起之營所稅均應由伍和公司自行負擔，且於計算盈餘時
      不得扣除地租所得之扣繳稅額等節屬實，永茂公司自89年
      7月至90年12月依系爭補充協議書應得之盈餘是否已足抵
      銷包含茂永公司應支付鼎美公司之承攬工程報酬及茂永公
      司應支付中南公司之物料架租賃債務62,500元等代付款，
      仍有爭議甚明。
    (四)被告乙○○代表伍和公司對自訴人起訴之事實係記載：「
      (一)88年3月間被告甲○○曾委託鼎美公司於桃園縣觀音鄉
      崙坪村142號陸續承建倉庫二期增建工程及辦公室工程（
      下稱系爭建物），工程款共計2,292,815元整，被告甲○○則交付已背書轉讓且到期日、金額不等共計25紙之支票
      予鼎美公司，以為工程款之支付，遽料上開25紙支票於屆
      期提示後，竟全遭退票而無法兌現，此時因系爭建物為第
      三人福昇公司所承租使用，原告伍和公司為避免福昇公司
      因鼎美公司催討被告甲○○積欠工程款乙事致生困擾，遂
      於89年7月1日與鼎美公司簽立協議書，雙方協議由原告伍
      和公司代被告甲○○償還上開積欠之工程款連同利息共計
      2,467,623元，此有代償協議書、被告背書轉讓且遭退票
      之25紙支票影本及票據交換所退票證明單可茲為憑（原證
      一），嗣原告依協議書規定陸續以現金給付鼎美公司，並
      於89年12月10日所開立之收款證明書可證（原證二）。(二)
      又被告甲○○88年12月間，亦同時委託第三人欣亞公司就
      上開系爭建物施作消防工程，惟完工後卻遲不給付工程款
      17萬元，經欣亞公司至系爭建物尋覓被告催討，造成福昇
      公司困擾，原告為排除其干擾，亦於89年10月11日代被告
      甲○○償還上開款項，此有欣亞公司開立之代償證明書可
      證（原證三）。(三)另被告甲○○曾積欠訴外人中南公司62
      5,000元，原告亦於89年8月10日代被告清償此借款，此有
      原告簽發之支票及中南公司開立之代償證明收據為憑（原
      證四）。…」有起訴狀影本在卷可考（見原審卷(一)第97至
      100頁）。而伍和公司確有清償原屬茂永公司之鼎美公司
      承攬報酬2,467,623元、中南公司物料架租賃債務625,000
      元及欣亞公司消防設備工程款17萬元，有鼎美公司代償協
      議書、欣亞公司代償證明書及中南公司收據各在卷可稽，
      並據證人即欣亞公司負責人葉俊宏、中南公司副總經理楊
      福來於原審審理時證述屬實（見原審卷(二)第180至185頁、
      第188至190頁）。另自訴人為茂永公司及中南公司租賃關
      係之連帶保證人，且交付鼎美公司之工程款支票均經自訴
      人背書，有租賃合約書及工程款支票影本各在卷可考（見
      原審卷(二)第203頁、第276至302頁）。本件伍和公司之起
      訴事實固未提及伍和公司曾與茂永公司簽訂89年5月18日
      管理協議書、89年7月21日補充協議書，亦未敘明自訴人
      係以個人或伍和公司負責人身分委託欣亞公司施作消防工
      程，即逕對自訴人求償工程款。惟系爭補充協議書所指伍
      和公司同意自行承擔之代付款有無包括欣亞公司之消防設
      備工程款17萬元？茂永公司、伍和公司於計算盈餘分配時
      物料架租金應如何計算？永茂公司自89年7月至90年12月
      依系爭補充協議書應得之盈餘是否已足抵銷包含茂永公司
      應支付鼎美公司之承攬工程報酬及茂永公司應支付中南公
      司之物料架租賃債務62,500元等代付款？均具爭議，非一
      時即得釐清，有如前述。則伍和公司未於訴訟中主動提及
      欣亞公司之消防設備工程款17萬元是否屬補充協議書約定
      伍和公司同意自行承擔之消防設備款，以及茂永公司應支
      付鼎美公司之承攬工程報酬、中南公司之物料架租賃債務
      62,500元，是否已依補充協議書抵銷完畢，尚難謂係訴訟
      詐欺。又欣亞公司負責人葉俊宏於原審審理時證稱：本件
      係管理福昇公司倉儲友人江長欽僱請伊去福昇公司維修消
      防工程，伊找江長欽要錢，江長欽說要找福昇公司陳老闆
      等語（見原審卷(二)第181至183頁）。則伍和公司直接對自
      訴人起訴請求給付消防工程款，尚非全然無據，亦難謂係
      訴訟詐欺。再者，自訴人嗣以伍和公司明知其住居所，故
      指為不知，而與自訴人進行訴訟為由，對台灣板橋地方法
      院92年度訴字第1824號確定判決提起再審之訴，經台灣板
      橋地方法院以94年度再字第3號判決駁回，自訴人提起上
      訴，亦經本院94年度上字第395號判決認定：伍和公司於
      92年9月9日前訴訟程序起訴時，於起訴狀記載自訴人之住
      所為系爭文化路地址，核與其於起訴狀所附台北市信義區
      戶政事務所於92年9月8日核發之自訴人戶籍謄本所載地址
      相符。嗣前訴訟法院依該址向自訴人送達，經郵務機關以
      「建物拆除」為由將該訴訟文書退回，前訴訟法院乃於92
      年9月30日通知伍和公司查報自訴人現住居所或依法聲請
      公示送達，並命提出自訴人最新戶籍謄本，伍和公司遂依
      該通知於92年10月13日檢附台北市大安區戶政事務所於92
      年10月7日所核發之自訴人戶籍謄本，向該法院陳報自訴
      人之戶籍仍設於系爭文化路地址，並聲請對自訴人為公示
      送達。前訴訟法院即依伍和公司之聲請對自訴人為公示送
      達，並於92年11月27日言詞辯論期日依伍和公司之聲請為
      一造辯論判決。可見伍和公司於前訴訟程序係依自訴人之
      戶籍謄本所載向該法院陳報自訴人之住所為系爭文化路地
      址，而與自訴人進行訴訟。自訴人主張其於台灣士林地方
      法院91年度訴字第1364號伍和公司與訴外人全國公司間所
      有權移轉登記事件審理時，曾先後於91年11月25日、92年
      5月1日到庭作證，並陳稱其住所為系爭保平路地址，又自
      訴人於92年9月25日以台北杭南郵局第2540號存證信函發
      函予伍和公司，其上住址亦記載為系爭保平路地址。惟查
      ，伍和公司主張系爭保平路房屋原登記為伍和公司所有之
      事實，為自訴人所不爭執。而該房屋於91年10月31日經訴
      外人全國公司聲請執行假處分時係「房屋大門深鎖」，自
      訴人雖到場陳稱該房屋係由其使用中，惟其當時向執行法
      院陳報之住址為系爭文化路地址。又系爭保平路房屋嗣經
      伍和公司之債權人聲請強制執行，於執行法院92年3月24
      日執行查封及92年5月5日至現場調查時均為空屋，嗣於92
      年9月10日所核發之拍賣公告上亦記載該房屋「查封時係
      空屋，拍定後點交」，並經訴外人李佳偉於92年10月17日
      拍定繳足價金而取得該房屋所有權。依上開情節，實難認
      自訴人確有於上開時期居住於系爭保平路地址之事實，是
      自訴人主張伍和公司於前訴訟程序明知其住所為系爭保平
      路地址而指為不知云云，並不足採信。自訴人又主張其曾
      先後於91年12月2日、92年4月1日分別以台北漢中街郵局
      第773號存證信函及台北松江路郵局第1720號存證信函致
      伍和公司，內載其地址為「淡水郵政2-136號信箱」，而
      伍和公司亦依該信箱函覆自訴人，可見伍和公司明知自訴
      人之地址為「淡水郵政2-136號信箱」，故伍和公司於前
      訴訟程序以自訴人送達處所不明，聲請對自訴人為公示送
      達自不合法云云。惟查，自訴人向郵局所租用之郵政信箱
      僅係為便利自訴人通信之信箱，核非自訴人之住所或居所
      。且自訴人最後一次使用該信箱與伍和公司聯繫之時間（
      即92年4月1日），距被上訴人起訴時（即92年9月9日）已
      有5個月之久，況依自訴人之主張，其於92年5月1日到庭
      作證時仍向法院陳明其住所為系爭保平路地址，則依通常
      社會經驗，亦難期伍和公司於起訴時確知自訴人仍使用該
      信箱對外通信。是自訴人此部分之主張亦不足採。自訴人
      主張伍和公司於前訴訟程序明知自訴人之住居所而指為所
      在不明之事實，並不足採，而駁回自訴人之上訴等情，有
      臺灣板橋地方法院以94年度再字第3號判決、本院94年度
      上字第395號判決影本各在卷可考（見原審卷(一)第169至18
      2頁）。本件自難認伍和公司係明知自訴人未居住於「台
      北縣永和市○○路126巷1號」，猶以上址為送達，致自訴
      人無法收受開庭通知書，再向法院聲請公示送達，一造辯
      論判決。從而，被告乙○○代表伍和公司對自訴人提起前
      開訴訟，獲得勝訴判決，自難謂係訴訟詐欺。
    (五)按為訴訟標的之法律關係，於確定之終局判決中已經裁判
      者，就該法律關係有既判力，當事人不得以該確定判決事
      件終結前所提出或得提出而未提出訴之其他攻擊防禦方法
      ，於新訴訟為與該確定判決意旨相反之主張，法院亦不得
      為反於該確定判決意旨之裁判。伍和公司既係依法起訴取
      得台灣板橋地方法院92年度訴字第1824號民事確定判決，
      其於自訴人請求伍和公司賠償3,294,537元之訴訟中，陳
      報伍和公司對自訴人有3,262,623元之債權，而主張與自
      訴人所提損害賠償之訴之請求於等額內為抵銷之意思表示
      ，乃係於訴訟中合法行使其抵銷抗辯，且法院亦不得為與
      該確定判決意旨相反之認定，自難謂係訴訟詐欺。
    (六)綜上所述，本件純屬自訴人與伍和公司之民事糾葛。此外
      ，復查無其他積極證據足資證明被告乙○○、丙○○有何
      行使使公務員登載不實文書及詐欺取財之犯行，依照前開
      之說明，自應為無罪之諭知。
  五原審未察，對被告乙○○涉犯詐欺犯行部分予以論罪科刑，
    顯有違誤。被告乙○○上訴否認犯行，為有理由，應由本院
    撤銷原審判決，另為被告乙○○無罪之諭知。又原審就被告
    丙○○為無罪之諭知，核無不合，自訴人上訴意旨仍認被告
    丙○○有行使使公務員登載不實文書及詐欺取財犯行，指摘
    原判決此部分判決不當，並無理由，應予駁回。
據上論斷，應依刑事訴訟法第368條、第369第1項前段、第0364
、第301條第1項前段，判決如主文。
中    華    民    國    99    年    2     月    11    日
                  刑事第七庭  審判長法  官  宋明蒼
                                    法  官  趙功恆
                                    法  官  楊智勝
以上正本證明與原本無異。
如不服本判決，應於收受送達後10日內向本院提出上訴書狀，其
未敘述上訴之理由者並得於提起上訴後10日內向本院補提理由書
（均須按他造當事人之人數附繕本）「切勿逕送上級法院」。
                                    書記官  林桂玉
中    華    民    國    99    年    2     月    23    日

司法院資訊處製作；財團法人民間司法改革基金會備份。
